臺灣高等法院刑事判決　　　　　　　　　　　　　九十三年度上訴字第一六五二號
　　上　訴　人　臺灣宜蘭地方法院檢察署檢察官
　　上　訴　人
　　即　被　告　丙○○
　　選任辯護人　許進德　律師
　　　　　　　　蘇夏曦　律師
　　　　　　　　謝華凱　律師
　　被　　　告　丁○○
　　選任辯護人　李蒼棟　律師
右上訴人等因被告偽造文書等案件，不服臺灣宜蘭地方法院九十二年度訴字第一五六
號，中華民國九十三年五月十三日第一審判決（起訴案號：臺灣宜蘭地方法院檢察署
九十一年度偵字第三七九號），提起上訴，本院判決如左：
    主    文
原判決關於丙○○部分撤銷。
丙○○無罪。
其他上訴駁回。
    理    由
一、公訴意旨詳如後附起訴書所載。
二、按犯罪事實應依證據認定之，無證據不得推定其犯罪事實；另不能證明被告犯罪
    者，應諭知無罪之判決，刑事訴訟法第一百五十四條第二項、第三百零一條分別
    定有明文。又刑事訴訟法上認定犯罪事實所憑之證據，雖不以直接證據為限，間
    接證據亦包括在內，然而無論直接證據或間接證據，其為訴訟上之證明，須於通
    常一般之人均不致有所懷疑，而得確信其為真實之程度者，始得據為有罪之認定
    ，惟採用間接證據時，必其所成立之證據，在直接關係上，雖僅足以證明他項事
    實，而採此他項事實，本於推理之作用，足以證明待證事項者，方為合法，若係
    憑空之推想，則尚非間接證據，且如未發現相當證據，或證據不足以證明，自不
    能以推測或擬制之方法，以為裁判之基礎，又告訴人之告訴，係以使被告受刑事
    訴追為目的，是其陳述是否與事實相符，仍應調查其他證據以資審認，最高法院
    分別著有七十六年台上字第四九八六號、三十二年上字第六七號、四十年台上字
    第八六號、五十二年台上字第一三○○號判例可資參照。
三、訊據被告丙○○、丁○○均否認有偽造文書及詐欺之犯行，被告丙○○辯稱：伊
    在「中華電信股份有限公司」宜蘭營運處工作，張方在宜蘭市○○街一六八號
    經營「京樺精品店」，約自七十年間起，張方召集互助會任會首至逝世止，已
    有二十餘年，其間每月至少主持六、七組互助會標會事務，因張方信用良好，
    一組互助會結束，另一組新互助會立即成立，無須邀集，老會員又繼續新互助會
    ，關於互助會會單之訂立、合會金集會款之處理、標會之主持等會務，全部由張
    方或其雇用之丁○○在京樺精品店處理，伊無置喙餘地，且伊不曾主持開標事
    宜，絕無可能在開標現場填寫標金向在場之會員表示何人得標而從事冒標，至於
    同事將會款委託伊交付予伊妻，乃屬人情之常，伊並不知伊妻有冒標之事等語。
    被告丁○○辯稱：伊係受雇於張方而任職於京樺精品店，並未介入張方互助
    會之召會，開標時張方已在場主持，縱伊有時雖因上班時間服勤，而同在開標
    地點，究與伊無關，況開標日期伊如非當班時間，伊自不在場，再以卷附張方
    前往大陸之入出境資料，足見張方選擇在五號開標日後出境，或趕在十號開標
    日前入境，或避開五號、十號、十五號等開標期日，顯示張方掌控互助會開標
    日期，得以主持開標，從而伊根本無從介入互助會開標之餘地，再伊身為張方
    之雇員，如同其他任職京樺精品店之小姐一般，如有互助會會員繳交會款，伊僅
    代收性質，會款均轉予會首處理等語。
四、被告丙○○之配偶張方生前於八十七年八月五日、八十八年十二月五日、八十
    九年三月十日、八十九年十二月十五日（以下依序稱為第一、二、三、四會）招
    集民間互助會，其中會員黃萬基、陳志忠、邱榮華、李海相、官廷柱、林志信等
    人係被告丙○○之同事（任職於中華電信股份有限公司），由被告丙○○介紹渠
    等參加並由被告丙○○負責收取會款及告知開標情形等情，固據證人黃萬基、陳
    志忠、邱榮華、李海相、官廷柱、林志信等人於原審審理中證稱在卷，以及告訴
    人黃昭月亦陳稱被告丙○○參與招募互助會及因張方有小兒麻痺不會開車，都
    是由被告丙○○開車載她等情，另證人賴淑華、林黃春蘭、甲○○、黃萬基、鄭
    惠美、林麗淑等證稱，被告丁○○於張方不在時曾代為主持開標及代收會款等
    情，惟查：
    (一)被告丙○○之配偶張方所召集之上開四個互助會，其中第一會於八十七年八
      月五日起會，會首張方至九十年七月五日、同年十月五日始冒會員乙○○、
      黃萬基之名義標取會款，其中第二會於八十八年十二月五日起會，會首張方
      於八十九年六月五日、同年九月五日、九十年一月五日、九十年四月五日、九
      十年五月五日始冒會員吳惠芬、吳江雄、楊慧如、曹慧君、吳如樺之名義標取
      會款，其中第三會於八十九年三月十日起會，會首始於八十九年九月十日、八
      十九年十一月十日、九十年二月十日、九十年十一月十日冒會員吳林美色、吳
      惠芬、劉碧玉、林黃春菊之名義標取會款，第四會於八十九年十二月十五日起
      會，並未發生冒標情事，而上開四會於會首張方於九十一年一月二十日死亡
      （有
      會於九十一年二月五日截止，僅剩一會，第二會、第三會、第四會至會首張
      方死亡時亦均已進行二年或一年有餘，而依情會首如於招募互助會之初，即具
      有詐欺之犯意，當於取得會首款之後，並連續冒標得款後即倒會，應不至於冒
      標後仍繼續開標達二年或一年餘，甚至如第一會僅剩一會未標，且第四會已進
      行一年一個月，且無冒標情形，足見會首張方於招募每個互助會伊始尚難遽
      認其具有不法所有之詐欺犯意，而被告丙○○任職於中華電信股份有限公司，
      其妻為會首，基於夫妻情誼，介紹任職於同公司之同事黃萬基、陳志忠、邱榮
      華、李海桐、官廷柱、林志信等人參加亦屬常情，且被告丁○○係會首張方
      所經營京樺精品店僱用之員工，並未曾有介紹他人參加張方之互助會，則檢
      察官起訴書指稱被告二人與會首張方於發起互助會時即具有不法所有之意圖
      ，尚乏依據。
    (二)被告丙○○未曾主持開標，雖曾介紹其上開同事黃萬基等參加其妻之互助會，
      以及其同事將會款交予被告丙○○轉交其妻，乃係基於同事及夫妻情誼之常，
      且所委託交付之會款是否即為會首張方冒標之該次會款，以及被告丙○○對
      於其妻冒標之事是否知情，檢察官均未能詳加舉證以供調查，自難僅以被告丙
      ○○係會首張方之夫並曾介紹同事參加互助會及代收會款，遽推斷與張方
      對冒標詐取會款之犯行，具有犯意之聯絡。
    (三)被告丁○○係會首張方所經營京樺精品店僱用之員工，其於會首張方不在
      時，固曾代為主持開標及代收會款，然檢察官未就被告丁○○代為主持開標之
      部分有冒標情事以及丁○○知情會首張方冒標又予以代收會款詳予舉證以供
      調查，自難僅以被告丁○○於會首不在店裡時代為主持開標事宜以及代收會款
      而遽予推斷被告丁○○與會首張方間具有詐欺之犯意聯絡，又證人即被告丙
      ○○之子林尚頡固於偵查中證稱：伊有問伊母親張方初五的互助會，張方
      說那個會有問題，至於什麼問題沒有說，但沒有否認有沒有承認偷標，當時張
      方已經癌症末期，意識不是很清楚，伊問母親那些有問題錢那麼多到那裡去
      ，張方沒有回答，伊問美雲阿姨有沒有拿，母親說她拿一半，伊不確定母親
      說是一會的一半，還是全部的一半等語（見偵字第三七九號卷第二十九頁），
      然此係證人聽聞於其母親，並非其所見所聞，屬傳聞證據，並無證據能力，自
      難執為被告丁○○不利之認定。
五、綜上所述，被告等之所為上開辯解堪予採信，此外又乏積極證據足資證明被告等
    有何詐欺之犯行，自屬不能證明被告等二人犯罪，原審對被告丁○○為無罪之諭
    知，核無不合，而對被告丙○○為科刑之判決，自有未當，被告丙○○否認詐欺
    提起上訴為有理由，檢察官上訴意旨指原判決對被告丙○○量刑太輕以及對被告
    丁○○為無罪之諭知為不當，為無理由，應由本院將原判決關於告丙○○部分撤
    銷，另為被告丙○○無罪之諭知，並駁回檢察官對被告丁○○之上訴。
據上論斷，應依刑事訴訟法第三百六十八條、第三百六十九條第一項前段、第三百六
十四條、第三百零一條第一項，判決如主文。
本案經檢察官張啟彬到庭執行職務。
中    華    民    國    九十三    年    十    一    月        三        日
                            臺灣高等法院刑事第十九庭
                                審判長法  官  許  國  宏
                                      法  官  洪  光  燦
                                      法  官  林  勤  純
右正本證明與原本無異
檢察官如不服本判決，應於收受送達後十日內向本院提出上訴書狀，其未敘述上訴之
理由者並得於提起上訴後十日內向本院補提理由書（均須按他造當事人之人數附繕本
）。
                                      書記官  劉      瑗
中    華    民    國    九十三    年    十    一    月        四        日
